臺灣高等法院臺中分院刑事判決
110年度上訴字第629號

上  訴  人  臺灣南投地方檢察署檢察官
上  訴  人  
即  被  告  陳漢南


上  訴  人  
即  被  告  劉彩霜


上二人共同
選任辯護人  鍾錫資律師
上列上訴人等因被告等偽造文書案件，不服臺灣南投地方法院10
8年度訴字第305號中華民國109年12月30日第一審判決（起訴案
號：臺灣南投地方檢察署108年度偵字第1339號），提起上訴，
本院判決如下：
    主  文
原判決撤銷。
陳漢南犯行使偽造私文書罪，處有期徒刑陸月，如易科罰金，以
新臺幣壹仟元折算壹日；又共同犯行使偽造私文書罪，處有期徒
刑陸月，如易科罰金，以新臺幣壹仟元折算壹日。應執行有期徒
刑拾月，如易科罰金，以新臺幣壹仟元折算壹日。緩刑貳年，並
應於緩刑期間內接受受理執行之地方檢察署所舉辦之法治教育貳
場次。
劉彩霜共同犯行使偽造私文書罪，處有期徒刑陸月，如易科罰金
，以新臺幣壹仟元折算壹日。緩刑貳年，並應於緩刑期間內接受
受理執行之地方檢察署所舉辦之法治教育貳場次。
    事  實
一、陳漢南、劉彩霜為夫妻，陳漢南為○○○之長子。○○○於民國10
    6年8月23日經佑民醫療社團法人佑民醫院診斷為失智症，其
    記憶力及認知功能退化，生活功能部分喪失，陳漢南、劉彩
    霜明知上情，為圖○○○所有之如附表一編號1、2所示之位於
    南投市○○段000000號土地（下稱甲地）、南投市○○○段00000
    號土地（下稱乙地）及臺灣銀行南投分行與第一商業銀行南
    投分行之定期存款，利用○○○因失智症而無同意財產處分之
    真意，分別為下列行為：
  ㈠陳漢南基於使公務員登載不實及行使偽造私文書之犯意，於1
    06年11月21日（起訴書誤載為106年10月27日）持○○○之印章
    盜蓋於甲地之土地登記申請書及土地、建築改良物所有權贈
    與移轉契約書，及於同日（起訴書誤載為106年10月2日）持
    ○○○之印章盜蓋於乙地之土地登記申請書及土地、建築改良
    物所有權贈與移轉契約書，以此偽造上開私文書後，持以向
    不知情之南投縣南投地政事務所承辦公務員申請，將○○○所
    有之甲地所有權全部及乙地所有權二分之一，以「贈與」為
    原因而移轉登記給陳漢南所有而行使之，致該地政事務所承
    辦公務員為形式審查後，於106年11月23日將此不實事項登
    載在職務上所掌之土地登記簿公文書，足以生損害於○○○及
    地政機關對於土地登記管理之正確性；嗣又承前開犯意，於
    107年1月17日（起訴書誤載為107年1月4日）持○○○之印章盜
    蓋於乙地之土地登記申請書及土地、建築改良物所有權贈與
    移轉契約書，以此偽造上開私文書後，持以向不知情之南投
    縣南投地政事務所承辦公務員申請，將○○○所有之乙地所有
    權二分之一，以「贈與」為原因而移轉登記予陳漢南所有而
    行使之，致該地政事務所承辦公務員為形式審查後，於107
    年1月22日將此不實事項登載在職務上所掌之土地登記簿公
    文書，足以生損害於○○○及地政機關對於土地登記管理之正
    確性。
  ㈡陳漢南、劉彩霜明知○○○所有之臺灣銀行南投分行帳號000000
    000000號帳戶（下稱臺銀帳戶）及第一商業銀行南投分行帳
    號00000000000、00000000000號帳戶（下稱一銀帳戶）之存
    摺及印鑑均由陳漢南之姐姐刑事裁定正本2件。保管，竟基
    於行使偽造私文書及詐欺取財之犯意聯絡，於107年2月27日
    帶同○○○分別前往臺灣銀行南投分行及第一商業銀行南投分
    行，向不知情之該銀行行員申請辦理上開存摺、印鑑掛失止
    付暨補領新存摺及變更印鑑，致上開銀行行員均陷於錯誤，
    信以為真，註銷○○○原有之存摺及印鑑，核發新存摺及印鑑
    ，其2人繼於同日持新印鑑，將○○○臺灣銀行南投分行2筆各
    為新臺幣（下同）70萬元、80萬元之定期存款單、第一商業
    銀行南投分行2筆各為50萬元、110萬元定期存款解約，及繼
    於107年3月1日將○○○之第一商業銀行南投分行2筆各為100萬
    2,271元之定期存款單解約，嗣陳漢南於如附表二編號1至13
    號所示之時間、地點，持○○○之印章蓋印於取款憑條或匯款
    申請書上，而偽造上揭私文書後，持以向不知情之臺灣銀行
    南投分行及第一銀行南投分行行員行使之，致該等行員陷於
    錯誤，誤信陳漢南得○○○之同意，而提領如附表二編號1至13
    所示之現金或匯款至○○○之彰化銀行00000000000000號帳戶
    內，足生損害於○○○及上開銀行對客戶存款管理之正確性。
    嗣刑事裁定正本2件。查詢○○○上開帳戶存款，發覺○○○之臺
    銀帳戶及一銀帳戶存款所剩無幾，而查悉上情。
二、案經刑事裁定正本2件。（陳漢南姐姐）、○○○（陳漢南妹妹
    ）委由賴錦源律師告訴臺灣南投地方檢察署檢察官偵查起訴
    。
    理  由
一、認定犯罪事實所憑證據及理由
   上述犯罪事實業據上訴人即被告陳漢南（下稱被告陳漢南）
   、上訴人即被告劉彩霜（下稱被告劉彩霜）於本院審理時坦
   承不諱。而被告陳漢南於偵查中及原審僅坦承於上述時、地
   ，將○○○所有之甲地之所有權、乙地之所有權移轉登記到自己
   名下，並將○○○原存於臺灣銀行南投分行及第一商業銀行南投
   分行之定期存款約定帳戶解約，繼而以○○○名義，於如附表二
   所示之時地，匯款或提領如附表二所示之金額等情，但矢口
   否認有何使公務員登載不實、行使偽造私文書及詐欺取財罪
   犯行，辯稱：甲地、乙地係○○○說要贈與給我，臺銀帳戶及一
   銀帳戶內之存款，係因劉彩霜於89年間名下定存800多萬元，
   遭刑事裁定正本2件。解除後領出，○○○說要歸還給我和劉彩
   霜，但○○○說不知道存摺及印鑑放在哪裡，我才帶○○○去銀行
   辦理存摺、印鑑掛失補發及定存解約云云；被告劉彩霜於偵
   查中及原審亦矢口否認有何行使偽造私文書及詐欺取財犯行
   ，辯稱：我10幾年來都照顧○○○，我只是為了照顧○○○而去銀
   行，錢是○○○說要歸還我於89年間遭刑事裁定正本2件。解約
   之定存800多萬，錢都是陳漢南領走云云。經查：
 ㈠被告陳漢南、劉彩霜為夫妻，被告陳漢南為○○○之子，刑事裁
   定正本2件。為被告陳漢南之姐姐，○○、○○○、○○妙為被告陳
   漢南之妹妹，○○○為其等之弟弟。被告陳漢南分別於106年11
   月21日、107年1月17日持蓋印有○○○印文之甲地及乙地之土地
   登記申請書、土地建物改良物所有權贈與移轉契約書，向南
   投縣南投地政事務所辦理甲地及乙地之所有權移轉登記予被
   告陳漢南。被告陳漢南、劉彩霜於107年2月27日帶同○○○前往
   臺灣銀行南投分行及第一商業銀行南投分行，向該銀行行員
   辦理○○○上述臺銀帳戶及一銀帳戶之存摺、印鑑掛失止付暨補
   領新存摺及變更印鑑，繼之於同日辦理○○○於臺灣銀行南投分
   行之各70萬元、80萬元定期存款、於第一商業銀行南投分行
   各50萬元、110萬元定期存款解約，再於107年3月1日帶同○○○
   前往第一商業銀行南投分行辦理2筆各100萬2,271元之定期存
   款解約，隨後於如附表二所示之時地，提領○○○上開活期存款
   或轉入○○○之彰化銀行00000000000000號帳戶內等情，業據被
   告陳漢南、劉彩霜供承在卷，並經證人刑事裁定正本2件。、
   ○○○、○○○於審理中證述甚詳（見原審卷第235至250、251至27
   0、271至283頁），復有親屬系統表1 份、戶籍謄本影本7 份
   、甲地土地登記第二類謄本及地籍圖謄本、乙地土地登記第
   二類謄本、第一銀行及臺灣銀行綜合存款存摺影本各1 份（
   見他卷第12至19頁、第22至26頁）、臺灣銀行南投分行107年
   6月29日南投營字第10750005981 號函檢附開戶基本資料、帳
   號000000000000號單摺、印鑑掛失止付暨補領新存單存摺申
   請書、綜合存款印鑑卡影本、存褶存款歷史明細查詢各1份、
   存單存款指定日期餘額批次查詢、帳號000000000000及00000
   0000000存單歷史明細查詢各1份（見他卷第36至42頁）、第
   一商業銀行南投分行107 年6月25日一南投字第00060 號函檢
   附客戶基本資料、帳號00000000000號存摺存款客戶歷史交易
   明細表、存單存款明細分類帳各1份-存摺、存單掛失暨補領
   、印鑑掛失暨更換新印鑑申請書兼登錄單2 張、更換印鑑卡
   徵提文件清單列印本1 份（見他卷第43至55頁）、第一商業
   銀行南投分行108年3月14日一南投字第00030 號函檢附取款
   憑證及匯款單影本共7 份、臺灣銀行南投分行108年3月18日
   南投營密字第10850002481號函檢附帳號000000000000號取款
   憑證及匯款單影本共11張（見偵卷第12至31頁）、南投縣南
   投地政事務所108年3月12日投地一字第1080001394號函檢附1
   06年10月20日土地複丈及標示變更登記申請書、南投縣南投
   市都市計畫土地使用分區(或公共設施用地)證明書、土地複
   丈成果通知書、土地複丈成果圖各1份（見偵卷第第32至34頁
   、第37至39頁）、甲地土地登記申請書、土地及建築改良物
   所有權贈與移轉契約書、106年9月26日印鑑證明、土地所有
   權狀、財政部中區國稅局贈與稅繳清證明書各1份（見偵卷第
   40至43頁、第45至47頁）、乙地土地登記申請書、土地及建
   築改良物所有權贈與移轉契約書、財政部中區國稅局贈與稅
   繳清證明書、土地所有權狀各2份（見偵卷第49至52頁、第55
   至59頁、第62至64）、彰化商業銀行股份有限公司108年6月1
   3日彰作管字第10820003961號函檢附開戶基本資料、存摺存
   款帳號資料及交易明細查詢各1 份（見偵卷70至74頁）、臺
   灣銀行南投分行存戶申請定期性存款「中途解約」通知書1 
   份、第一商業銀行南投分行109 年5 月22日一南投字第00047
    號函檢附存戶○○○107 年2月27日綜合存款（定存解約）轉讓
   傳票、綜合存款定儲存解約轉入活存或活儲存申請書兼登錄
   單翻拍照片共4 張（見原審卷第323、349至353頁）在卷可參
   ， 此部分事實堪以認定。
 ㈡按刑法上偽造私文書之偽造，係指無製作權而擅自製作而言。
   而刑法第214條使公務員登載不實罪之成立，以行為人明知為
   不實之事項，而使公務員登載於職務上所掌之公文書為其構
   成要件。本案被告陳漢南是否涉犯行使偽造私文書、使公務
   員登載不實及詐欺取財罪嫌，被告劉彩霜是否涉犯行使偽造
   私文書及詐欺取財罪嫌，所應審究者乃是被告陳漢南、劉彩
   霜是否在○○○具有財產處分辨識能力之情況下，經○○○同意贈
   與甲地、乙地及將臺銀帳戶、一銀帳戶之定期存款解約，並
   授權製作前述土地登記申請書、土地建物改良物所有權贈與
   移轉契約書、存摺、印鑑掛失補領暨定期存款解約等私文書
   ，並同意進而行使以辦理甲地、乙地土地所有權贈與移轉登
   記，及提領或匯款如附表二編號1至13之款項：
 ⒈證人刑事裁定正本2件。於原審審理中證稱：○○○於106年年初
   就有一些症狀，會翻箱倒櫃、忘東忘西，陸陸續續都有一些
   症狀，於106年7月我們就帶母親去檢查，那時候比較正式確
   定○○○患有失智症，因為○○○於106年8月還要檢查，醫生就開
   失智症藥物給她吃，當時○○○講話有時候問了就忘記，回答她
   問題後，她又忘記又重複問，有時候聽不懂我的意思，答非
   所問，現在情況又更嚴重，像今天上午開庭後我回去，她就
   叫我來幫忙照顧她；於106年6月間，○○○曾經因肺炎住院好一
   段時間，出院後和○○○同住，○○○那時候無法自己煮三餐，就
   說她每個月出5,000元給劉彩霜，委託劉彩霜煮三餐給○○○吃
   ，當時我們帶○○○去就醫後，醫生開藥，我們會拿給劉彩霜，
   請她用藥給○○○吃，於106年6月19日迄107年2月26日間，我會
   從○○○帳戶內領出5,000元，委由○○○交給劉彩霜等語（見原審
   卷第264至270頁）。
 ⒉證人○○○於原審審理中證述：於106年6月至7月間，○○○生病，
   喘不過來住院，出院後無法自己料理三餐，我就特別拜託劉
   彩霜處理○○○之三餐，每個月給劉彩霜5,000元，我都直接領
   現金給劉彩霜；○○○本來就患有帕金森氏症，走路常常跌到，
   因為生了這場病，又更加嚴重，最早發現○○○有失智情形，係
   ○○妙回家探視母親，當時有請居家幫忙洗澡、按摩，居家照
   護當時跟○○妙提到○○○吃完藥後還要再吃，當時我也常常回家
   看○○○，○○○會同樣的問題一直再問，我也會問她吃飽了沒，
   她會說他忘記了，好像沒有吃，變成劉彩霜已經用飯給○○○吃
   ，但她這樣說，我又去買來給她吃，之後於106年8月初左右
   ，我們就帶○○○去佑民醫院看診，確診為失智症，醫生有開藥
   給○○○，我們就會把藥拿給劉彩霜，請她用餐時順便用藥給母
   親吃等語（見原審卷第271至283頁）。
 ⒊證人○○於審理中證稱：於106年8月間，○○○會同樣的話問我後
   ，隔幾分鐘再問一次，且○○○患有帕金森氏症，手會一直抖，
   我於106年間曾跟刑事裁定正本2件。帶○○○去醫院，但因為我
   自己有在上班，與母親接觸比較頻繁係刑事裁定正本2件。、
   ○○○，當時○○○有狀況時，都會打電話給刑事裁定正本2件。、
   ○○○，要她們帶她去醫院看病等語（見原審卷第284至290頁）
   。
 ⒋證人○○妙於原審審理中證稱：○○○於106 年8 月經診斷為失智
   症之前，在我每次上課後回家，○○○就會問我去哪裡，我回答
   後，○○○會忘記，然後反覆問我，居家照護人員亦曾經說○○○
   會忘記自己已經吃過藥，然後再服藥等語（見原審卷第294至
   298頁）。
 ⒌○○○於106年8月23日至佑民醫院就診，經診斷為；輕度失智症
   （CRD＝1），主要為短期記憶較差（CDR＝2），社區處理事務
   較差（CDR＝2），其定向功能（CDR＝1）、判斷及問題能力（C
   DR＝1）、自我照顧能力（CDR＝1）、居家起居及嗜好（CDR＝2
   ），並於106年9月25日、106年10月23日、106年12月18日、1
   07年2月12日接受門診追蹤治療，並持續服用失智症藥物，有
   佑民醫療社團法人佑民醫院107年2月12日診斷書及○○○病歷資
   料在卷可參（見他卷第20頁；原審卷第387、389至390、397
   、399、401、403、407、409、413、415、419、421、425、4
   27、429、431頁），其臨床診斷結果與證人刑事裁定正本2件
   。、○○○、○○妙、○○所述相符，可認該等證人所述為真，○○○
   應自106年6月間已出現失智症臨床症狀，經佑民醫院於106年
   8月23日確診診斷○○○患有失智症後，其短期記憶力衰退，且
   生活自理能力亦部分喪失，無法自行料理三餐，需仰賴被告
   劉彩霜代為處理、照護，且○○○之病情自106年8月間罹病迄今
   ，係每況愈下、日益嚴重。
 ⒍刑事裁定正本2件。、○○○前於107年2月14日聲請原審法院對○○
   ○監護宣告，經原審法院於107年5月29日委由衛生福利部南投
   醫院對○○○進行精神鑑定，鑑定結果為：○○○為中度瀰漫性皮
   質失能，其心理評估後顯示其在一般認知功能有中度退化程
   度，與過去能力相較有顯著退化之情形，綜合○○○過去生活史
   、疾病史與身體檢查、精神狀態檢查等結果，認為○○○為失智
   症合併憂鬱和社會功能障礙之患者，目前心智缺陷和精神狀
   態已達「致其為意思表示或受意思表示，或辨識其意思表示
   效果之能力，顯有不足」程度，原審法院家事法庭爰依訊問○
   ○○之情狀及該份精神鑑定結果等情，於107年9月19日裁定宣
   告○○○為受輔助宣告之人，由刑事裁定正本2件。為○○○之輔助
   人等節，有原審法院訪視調查報告、衛生福利部南投醫院107
   年7月12日投醫精字第1070006268號函暨精神鑑定報告書、佑
   民醫療社團法人佑民醫院神經科心理測驗檢查報告、原審法
   院107年度監宣字第48號民事裁定各1份（見他卷第101至114
   、119至120頁）在卷可憑，再依○○○於109年4月29日由刑事裁
   定正本2件。、○○○帶同至原審作證時，對於審判長之詢問或
   係不語無回應，或係喃喃自語，而無法以證人身分接受詰問
   ，亦有該日審判筆錄1份（見原審卷第175頁）在卷可參。按
   受輔助宣告之人為不動產或其他重要財產之處分、設定負擔
   、買賣、租賃或借貸時，應經輔助人同意，民法第15條之2第
   1項第5款定有明文。其立法理由係鑑於受輔助宣告之人雖因
   精神障礙或其他心智缺陷，致其為意思表示或受意思表示，
   或辨識其所為意思表示效果之能力，顯有不足，但不因輔助
   宣告而喪失行為能力，惟為保護其權益，於為重要之法律行
   為時，應經輔助人同意。準此，○○○罹病之後，已無法自理三
   餐，又經原審法院裁定宣告為受輔助宣告之人，堪信○○○因失
   智症，除生活自理之能力部分喪失外，對不動產或其他重要
   財產之處分，其意思能力亦有不足，需經輔助人之同意，始
   得保障其處分之權益。
 ⒎參以長青法律及地政士聯合事務所助理員○○○於原審審理中證
   述：○○○剛到我們事務所時，大部分講話還是陳漢南，他跟○○
   ○介紹我們是代書，要辦理何項工作，後面是由我問○○○，但○
   ○○不是很健談，比如我問她這是不是妳兒子，她會說對這是
   我兒子，我問她知不知道今天要來辦贈與給她兒子，她說她
   知道，但我問她是哪幾筆土地，她說他不知道座落的位置在
   哪邊，所以我拿地籍圖給她確認，依我看來○○○不是很明確認
   知到該贈與之土地係座落在南投市什麼地點，我告訴○○○土地
   座落之地點時，○○○就點頭而已，我也沒有確認她是否知道贈
   與是什麼意思等語（見原審卷第175至189頁），及證人即南
   投縣南投地政事務所人員○○○於原審審理中證稱：○○○當時與
   陳漢南一起來事務所辦理包尾段及三塊厝段土地贈與移轉登
   記，係由我承辦，她沒有說土地要贈與給誰，但我問她要贈
   與之地號是否為包尾段732之53地號、三塊厝1之689地號土地
   ，她說是，她回答都很簡短，她是否清楚認知到要贈與的是
   這2塊土地，我就不是很清楚等語（見原審卷第190至201頁）
   ，依此，○○○自始至終均未主動向○○○、○○○表明要將甲地、乙
   地贈與給被告陳漢南，而係經由○○○、○○○詢問後，才點頭示
   意或僅簡短回答，且○○○尚反問○○○贈與之土地為何，經○○○向
   ○○○提示所有權狀及地籍圖後方才回應，應認○○○當時應不瞭
   解其正在辦理甲地、乙地之土地過戶登記，堪信○○○於辦理甲
   地、乙地移轉登記時，並未同意贈與甲地、乙地予被告陳漢
   南，亦無辨別過戶登記之能力。
 ⒏再參以證人即臺灣銀行南投分行初級襄理○○○於原審審理時證
   稱：當初陳漢南帶他媽媽○○○去服務台時，我們問要辦什麼，
   他說要辦印鑑掛失存摺補發，然後依照我們的流程就會問，
   雖然他媽媽沒有說什麼話，因為都是小孩在說我媽媽要辦掛
   失、存摺補發，我們也會詢問○○○有沒有這個意願，雖然她沒
   有回答，可是她有點頭示意，我們就不會再問下去了，因為
   他媽媽不會簽名，我們依照規定，要請陪同人一起簽名，所
   以申請書我們有請陪同人陳漢南、劉彩霜簽名並加蓋手印，○
   ○○當時沒有解釋她的臺銀帳戶存摺、印鑑為何遺失，都是陳
   漢南一直跟○○○講妳要不要辦這個，○○○是陳漢南講什麼就照
   做，我也有去問她，然後他又在旁邊跟○○○講說，妳是不是要
   辦掛失，我也有再問○○○1次，她就「嗯」，就我的感覺是，
   我問的時候，陳漢南在旁邊，我問是不是要辦理存摺掛失及
   印鑑變更，○○○第1次沒有點頭，我還再問1次，陳漢南就會跟
   ○○○講，會鼓吹她，妳就跟他點頭示意，至於她有沒有失智或
   其他問題，我們也不好意思追問，怕會刺激到對方，所以除
   非陳漢南有說○○○是嚴重失智，這種我們會拒絕，否則只要對
   方有點頭示意，我們也會辦理；當天○○○辦理完存摺、印鑑掛
   失補發後，陳漢南又去抽另一個號碼牌辦理定期存款解約，
   當時也有領現金，當時因為陳漢南帶媽媽辦理解約後，又馬
   上要領一大筆錢，我們襄理都會特別警覺，會擔心銀行出事
   ，所以建議不要領現金，一定要求轉到受款人之帳戶，或是
   有關係的帳戶等語（見原審卷第239至250頁），更可見○○○起
   初並不知悉到銀行係要辦理存摺、印鑑掛失補發及定期存款
   解約，而係被告陳漢南主動向○○○表示欲辦理之業務，○○○在
   陳漢南一旁提示下，方依被告陳漢南之意思回答，足徵○○○無
   從辨別其所辦理存摺、印鑑掛失補發及定期存款解約之意義
   ，亦無從同意辦理上開事宜。
 ⒐被告劉彩霜於106年8月間即知悉○○○罹患失智症，業據證人刑
   事裁定正本2件。於原審審理時證述：當時我要帶○○○去醫院
   檢查時，遇到劉彩霜，我跟她說媽媽有忘東忘西之情形，我
   要帶去看醫生，劉彩霜就說要帶你自己帶去，由於○○○於106
   年6月間因肺炎住院，出院回家後生活無法自理，我們就付錢
   請劉彩霜準備三餐給○○○，並告訴她○○○需定期服用失智症藥
   物，請他一併用藥給○○○吃等語（見原審卷第255至256頁、第
   264頁），則被告劉彩霜既於106年8月間開始為○○○打理三餐
   ，又為○○○用藥，理應知悉○○○患有失智症，再以證人刑事裁
   定正本2件。、○○○係自外觀察覺○○○有失智徵兆而帶其前往就
   醫，被告劉彩霜每日負責○○○之三餐，不可能不知悉○○○患有
   失智症，而被告陳漢南、劉彩霜為夫妻並同居一處，被告陳
   漢南亦應知悉○○○患有失智症，然被告陳漢南利用○○○罹患失
   智症，無同意贈與甲地、乙地、辦理存摺印鑑掛失補發及定
   期存款解約之能力，仍將甲地、乙地以贈與為原因移轉登記
   於自己名下，又與劉彩霜共同將○○○原臺銀帳戶及一銀帳戶之
   存摺及印鑑章掛失後，將○○○存於銀行之定期存款解約，隨即
   於辦理同日之107年2月27日，再新申辦○○○之彰化銀行帳號00
   000000000000號帳戶，並如附表二所示，自107年3月1日分次
   提領現金或匯款至上述彰化銀行帳戶內，各次提領之時間相
   近，每次提領金額之金額自數萬元至數10萬元，足見被告陳
   漢南、劉彩霜有為自己不法之所有之意圖甚明。
 ㈢就被告陳漢南、劉彩霜於偵查及原審所為辯解之判斷：
 ⒈證人○○○於原審審理時證稱：刑事裁定正本2件。一直以來都保
   管○○○之臺灣銀行、第一銀行之存摺及印鑑章，被告陳漢南、
   劉彩霜曾經表示刑事裁定正本2件。係出嫁之女兒，為何一直
   掌管○○○之帳戶，於107年2月初，要求我向刑事裁定正本2件
   。轉達，要○○○交出其所保管之存摺及印鑑章，我當時沒有答
   應他，他就說要我們很不好過，才由刑事裁定正本2件。去刷
   簿子，發覺帳戶內之錢被領走等語（見原審卷第271至283頁
   ），核與證人刑事裁定正本2件。證述相符，而刑事裁定正本
   2件。、○○○因地利之便，時常前去探望○○○，亦經刑事裁定正
   本2件。、○○○、○○妙、○○證述明確，則刑事裁定正本2件。長
   期保管○○○臺銀、一銀帳戶之存摺及印鑑，此於被告陳漢南、
   劉彩霜於他案監護宣告案件中，家事調查官訪視時表示知悉
   ，有家事調查官訪視報告書1份可參（見原審法院107年度監
   宣字第48號卷第124至131頁），是被告陳漢南顯然知悉刑事
   裁定正本2件。負責保管○○○之臺銀及一銀存摺及印鑑，是若
   被告陳漢南在○○○具有辨別能力下，經○○○同意受贈甲地、乙
   地，或得將臺銀、一銀之定存帳戶解約，則應向刑事裁定正
   本2件。表示○○○有贈與及解除定存之意，然被告陳漢南在向
   刑事裁定正本2件。拿取存摺、印鑑未表明上情，復於遭刑事
   裁定正本2件。拒絕後，隱瞞刑事裁定正本2件。、○○○，自行
   帶同○○○辦理甲地、乙地移轉登記事宜，又與被告劉彩霜帶○○
   ○前往臺灣銀行南投分行及第一商業銀行南投分行辦理存摺、
   印鑑掛失補發，及定期存款解約，顯係不欲刑事裁定正本2件
   。、○○○知悉上開財產處分事宜，是被告陳漢南辯稱不知悉○○
   ○存摺、印鑑由刑事裁定正本2件。保管云云，不足採信。
 ⒉又被告陳漢南、劉彩霜辯稱○○○係為歸還89年間存於被告劉彩
   霜名下之800萬餘元之定期存款，始由被告陳漢南將○○○之定
   存解約云云，然依證人刑事裁定正本2件。於原審審理時證述
   ：當時存在劉彩霜戶頭內之定存817萬5,500元，係我父親借
   用她的帳戶存放，我父親會將錢分配在○○○及其他子女戶頭，
   以分散風險並節稅，並不是只借用劉彩霜之戶頭，之後我父
   親想說○○○年紀已大，以後也不會工作，沒有收入，所以交代
   我將這些錢轉給我媽媽，我才依照我父母之意，將劉彩霜帳
   戶內所存之817萬5,500元定存辦理解約，而前開款項解約後
   ，除分別轉存入○○○在第一銀行、郵局、臺灣銀行帳戶及我父
   親之帳戶外，再將其中134萬5,000元，儲存於劉彩霜名下，
   另匯款100萬元予○○○等語（見原審卷251至262頁）；又證人○
   ○○於原審審理時證述：我曾經聽父親說他請刑事裁定正本2件
   。去將他借放在劉彩霜名下之定存解約，我父母從來沒有跟
   我表示過要將這些錢贈與給被告劉彩霜，而且這些錢是我父
   母賺的錢，也沒有說過要歸還給被告陳漢南、劉彩霜等語（
   見原審卷第279頁），而被告劉彩霜亦坦認該800萬餘元定存
   解約後，獲得分配134萬5,000元，則該筆817萬5,500元之定
   期存款，應非被告劉彩霜所有，被告陳漢南、劉彩霜辯稱該
   筆金錢係其等所有，並經○○○同意後歸還予其2人云云，不足
   採信。則被告劉彩霜於106年8月間已知悉○○○患有失智症，自
   理生活已有困難，仍與被告陳漢南帶同○○○前去銀行辦理存摺
   、印鑑掛失補發，及定期存款解約，並於○○○不識字之情形下
   ，在相關文件上以見證人身分簽名，使其與被告陳漢南得利
   用○○○新申辦之印鑑，持以辦理臺銀、一銀定存帳戶解約，並
   提領該等款項，被告劉彩霜辯稱僅單純前往陪伴、照顧○○○云
   云，亦無可憑採。
 ㈣綜上所述，被告陳漢南、劉彩霜明知並利用○○○已罹患失智症
   ，無法辨別被告陳漢南辦理甲地、乙地贈與之流程，以及存
   摺、印鑑掛失補發之用意，亦無辦理定期存款解約之意思，
   即帶同○○○辦理土地贈與移轉登記，存摺、印鑑掛失補發及定
   期存款解約，被告陳漢南、劉彩霜於偵查中及原審所為辯解
   均非可採，應認其2人在本院審理時所為自白與事實相符。本
   案事證明確，被告陳漢南、劉彩霜之犯行均堪以認定，應予
   依法論科。
二、論罪科刑之理由
  ㈠按刑法第214 條使公務員登載不實事項於公文書罪，須一經
    他人之聲明或申請，或經公務員就程序上為形式審查，認要
    件齊備，即有義務依其聲明或申請登載，且屬不實者，始足
    構成；若所為聲明或申請，公務員尚須為實質之審查，以判
    斷其真實與否，始得為一定之記載者，即非該罪所稱之使公
    務員登載不實。所謂形式審查與實質審查之區辨，政府機關
    對人民提出之聲明、申請，或囿於權責職掌，或因不具備資
    訊上之優勢，致法令僅賦予經辦公務員就聲明或申請事項之
    範圍、提出之時間與程式等形式上要件，加以審查之權限，
    一旦具備形式要件，即應依人民所請意旨登載，而無從就事
    項實質上之真偽、是否具備合目的性等予以判斷、確認者，
    係屬形式上審查；若尚須進行實質之調查，並據以就事項之
    真偽、當否，予以裁量、判斷後始為登載者，則屬實質審查
    （最高法院109 年度台上字第2522號判決意旨參照）。次按
    土地登記，除本規則另有規定外，應由權利人及義務人會同
    申請之，土地登記規則第26條定有明文。而辦理土地贈與移
    轉登記，應檢具登記申請書、贈與移轉契約書正、副本，土
    地、建物所有權狀正本、申請人身分證明、各項完稅證明、
    贈與人之印鑑證明，倘贈與人親自到場且提出身分證正本，
    經登記機關人員核符身分者，即免附印鑑證明。故申請人於
    檢具上開文件向地政機關申請土地移轉登記，經地政機關依
    法審查，確認贈與人、贈與土地地號等事無誤後，地政機關
    即應依申請意旨辦理土地移轉登記，就以贈與為登記事由一
    事之真偽，並未進行任何調查或裁量、判斷，是對此項土地
    移轉登記之申請，僅止於形式審查，從而，申請之內容若有
    不實，自足構成刑法第214 條之使公務員登載不實罪。
  ㈡被告陳漢南利用○○○罹患失智症而無法辨別財產處分之行為，
    偽造如犯罪事實㈠所載之私文書，以贈與為登記事由，向不
    知情之南投市地政事務所承辦人員申請甲地、乙地所有權移
    轉登記，經承辦人員形式審查後，即為其辦理所有權移轉登
    記。核被告陳漢南就犯罪事實㈠所為，係犯刑法第214 條使
    公務員登載不實罪及刑法第216條、第210條之行使偽造私文
    書罪；被告陳漢南、劉彩霜就犯罪事實㈡，均係犯刑法第33
    9條第1項之詐欺取財罪及刑法第216條、第210 條之行使偽
    造私文書罪。
  ㈢被告陳漢南盜用○○○之印章，偽造如犯罪事實㈠所載之私文書
    ；被告陳漢南、劉彩霜盜用○○○之印章，偽造如犯罪事實㈡
    所載之私文書，乃偽造上開私文書之階段行為，而其等偽造
    上開私文書後復持以行使，其等偽造上開私文書之低度行為
    ，應為行使該偽造私文書之高度行為所吸收，均不另論罪。
    又行為人同時偽造同一被害人之多件同類文書時，其被害法
    益仍僅一個，不能以其偽造之文書件數，計算其法益。此與
    同時偽造不同被害人之文書時，因有侵害數個人法益，係一
    行為觸犯數罪名者迴異（最高法院73年台上字第3629號判決
    意旨參照）。被告陳漢南於犯罪事實㈠所載之時地，偽造甲
    地、乙地之土地登記申請書、土地建築改良物所有權贈與移
    轉契約書；被告陳漢南、劉彩霜於犯罪事實㈡所載之時地，
    偽造臺灣銀行單摺、印鑑掛失止付暨補領新存單、存摺申請
    書、臺灣銀行綜合存款印鑑卡、第一商業銀行南投分行之存
    摺存單掛失暨補領及印鑑掛失暨更換新印鑑申請書兼登錄單
    、第一商業銀行南投分行取款憑條、匯款申請書及臺灣銀行
    南投分行取款憑條，依上述說明，均僅各論以一罪。
  ㈣被告陳漢南、劉彩霜如附表二所示各次提領○○○臺灣銀行南投
    分行、第一商業銀行南投分行帳戶內存款，其時間密接，且
    係出於同一詐欺取財犯意為之，均侵害同一人之財產法益，
    依一般社會健全觀念，難以強行分開，在刑法評價上，應視
    為數個舉動接續施行，屬接續犯，應論以一罪。
  ㈤被告陳漢南、劉彩霜就犯罪事實㈡部分，有犯意聯絡及行為
    分擔，應論以共同正犯。
  ㈥被告陳漢南就犯罪事實㈠部分，於上開時地行使偽造私文書
    及使公務員登載不實之犯行，其目的在取得甲、乙土地之所
    有權，其犯罪行為之全部過程，在自然意義上雖非完全一致
    ，然二者仍有部分合致，且被告之犯罪目的單一，依一般社
    會通念，若猶將之評價為法律犯罪概念之數行為，而予以併
    合處罰，勢難以契合人民感情，反有過度處罰之疑，自應評
    價為法律上之一罪方符合刑罰公平原則；是於牽連犯廢除後
    ，適度擴張一行為概念，認此情形乃一行為觸犯數罪名之想
    像競合犯，應從一重之行使偽造私文書罪處斷，方屬適當；
    被告陳漢南、劉彩霜就犯罪事實㈡部分，向不知情之臺灣銀
    行南投分行、第一商業銀行南投分行行員行使偽造之私文書
    而詐取如附表二所示之款項，係以一行為同時觸犯行使偽造
    私文書罪及詐欺取財罪，為想像競合犯，應依刑法第55條前
    段規定，各從一重之行使偽造私文書罪處斷。
  ㈦被告陳漢南就犯罪事實㈠、㈡部分，犯意各別，行為互殊，
    應分論併罰。
　㈧撤銷改判之理由　
　⒈原審認被告陳漢南、劉彩霜之犯行明確，予以論科，固非無
    見。惟查： 　
　⑴被告陳漢南於106年11月21日（起訴書誤載為106年10月2日）
    持○○○之印章盜蓋於乙地之土地登記申請書及土地、建築改
    良物所有權贈與移轉契約書，以此偽造上開私文書後，持以
    向不知情之南投縣南投地政事務所承辦公務員申請，將○○○
    所有之乙地所有權二分之一，以「贈與」為原因而移轉登記
    給陳漢南所有而行使之，致該地政事務所承辦公務員為形式
    審查後，於106年11月23日將此不實事項登載在職務上所掌
    之土地登記簿公文書，足以生損害於○○○及地政機關對於土
    地登記管理之正確性之犯罪事實，業據檢察官記載於起訴書
    提起公訴，但原審就此部分犯罪事實漏未審究，尚有未當，
    檢察官上訴意旨指摘原審此部分判決不當，其上訴為有理由
    ，應由本院就被告陳漢南犯罪事實㈠ 部分予以撤銷改判。
　⑵被告陳漢南、劉彩霜於本院審理時，已與告訴人刑事裁定正
    本2件。、陳娟絨及參加調解人○○、○○妙、○○○調解成立，且
    已履行完畢（詳見後述㈨緩刑宣告），原審未及審酌被告2人
    犯罪事實㈡之犯罪所得已實際返還給被害人，而就被告2人
    此部分犯罪所得予以宣告沒收追徵，亦有未當，被告2人上
    訴意旨原係否認犯行，其等上訴雖無理由，然原審判決就此
    既有可議之處，仍應由本院予以撤銷改判。且被告陳漢南 
    所犯上述2罪既經撤銷，原審所定應執行刑亦失所依附，應
    併予撤銷。
　⒉爰審酌被告陳漢南、劉彩霜分別為○○○之長子及長媳，明知○○
    ○已罹患失智症，日常生活漸漸無法自理，欠缺處理財產之
    認知及理解執行能力，竟利用○○○而為本案犯行，使○○○之臺
    灣銀行南投分行、第一商業銀行南投分行內之存款所剩無幾
    ，惟念及其2人犯後雖曾否認犯行，然於本院審理時已經坦
    承不諱，且與告訴人刑事裁定正本2件。等人成立調解，將
    不法取得之土地及存款歸還予○○○及其繼承人，及被告陳漢
    南自述為國中畢業之智識程度、務農、經濟狀況小康，被告
    劉彩霜自述為國中畢業之智識程度、家管、經濟狀況小康之
    生活狀況等一切情狀，就被告2人分別量處如主文第2項、第
    3項所示之刑，並均諭知易科罰金之折算標準，暨就被告陳
    漢南所宣告之刑，定其應執行之刑並諭知易科罰金之折算標
    準。
　㈨緩刑宣告
　　被告陳漢南、劉彩霜前未曾因故意犯罪受有期徒刑以上刑之
    宣告，有臺灣高等法院被告前案紀錄表可稽。本院審酌被告
    2人因一時失慮，致觸犯刑事法律，現均已坦認錯誤，且與
    告訴人刑事裁定正本2件。、陳娟絨及參加調解人○○、○○妙
    、○○○調解成立，並均履行完畢，有本院110年度刑上移調字
    第113號調解筆錄影本1份、第一銀行匯款申請書回條影本、
    郵政入戶匯款申請書影本、第一商業銀行取款憑條存根聯影
    本各1張、華南商業銀行匯款回條聯影本2張、甲地土地登記
    第一類謄本1份在卷可佐（見本院卷第239至251頁、第281頁
    ），堪認其2人均有悔意，經此刑之宣告後，應知警惕而無
    再犯之虞，本院認為以暫不執行其刑為當，因此均依刑法第
    74條第1項第1款規定予以宣告緩刑2年，以啓自新。又審酌
    被告陳漢南、劉彩霜上開所宣告之刑雖暫無執行之必要，惟
    為使被告2人確切記取本次教訓及強化其法治觀念，認有賦
    予被告2人一定負擔及課加預防再犯所為之必要命令，爰依
    刑法第74條第2項第8款規定，命被告2人應於緩刑期間內接
    受受理執行之地方檢察署所舉辦之法治教育課程2場次，併
    依刑法第93條第1項第2款之規定，宣告被告2人應於緩刑期
    間付保護管束，期能使被告2人於接受法治教育課程及保護
    管束期間，深切反省並培養正確法治觀念。
三、沒收部分
  ㈠按偽造之印章、印文或署押，不問屬於犯人與否，沒收之，
    刑法第219條定有明文，此因屬絕對義務沒收之物，縱未扣
    案，仍應諭知沒收。又刑法第219條所定不問屬於犯人與否
    沒收之者，以偽造之印章、印文或署押為限，盜用者不在其
    列（最高法院48年台上字第1533號判決意旨參照）。被告陳
    漢南、劉彩霜雖盜用○○○之印章，於上開私文書製作上開印
    文，該盜用之印章、印文既屬真正，自無從依刑法第219條
    宣告沒收；且該等偽造之私文書，因被告陳漢南、劉彩霜已
    分別交由南投地政事務所、臺灣銀行南投分行、第一銀行南
    投分行行使之，已非屬陳漢南、劉彩霜所有之物，尚不得宣
    告沒收，併予敘明。
  ㈡次按「犯罪所得，屬於犯罪行為人者，沒收之。」、「前二
    項之沒收，於全部或一部不能沒收或不宜執行沒收時，追徵
    其價額。」、「犯罪所得已實際合法發還被害人者，不予宣
    告沒收或追徵。」刑法第38條之1 第1 項、第3 項、第5項
    分別定有明文。被告陳漢南、劉彩霜共同詐取如附表二所示
    之款項，雖為其等之犯罪所得，然被告2人已經與告訴人刑
    事裁定正本2件。、陳娟絨及參加調解人○○、○○妙、○○○調解
    成立，並均履行完畢（包括給付刑事裁定正本2件。、陳娟
    絨、○○、○○妙、○○○各125萬元及將甲地之所有權人回復登記
    為○○○），足認被告2人之犯罪所得已實際合法發還被害人，
    依上述規定，爰不予宣告沒收、追徵。 
據上論結，應依刑事訴訟法第369條第1項前段、第364條、第299
 條第1項前段，判決如主文。
本案經檢察官黃天儀提起公訴，檢察官張弘昌提起上訴，檢察官
張慧瓊到庭執行職務。
中　　華　　民　　國　　110 　年　　10　　月　　26　　日
            刑事第十一庭　  審判長法　官　張意聰
                                  法　官　周瑞芬
                                  法　官　陳慧珊
以上正本證明與原本無異。
如不服本判決應於收受送達後二十日內向本院提出上訴書狀，其
未敘述上訴理由者，並得於提起上訴後二十日內向本院補提理由
書（均須按他造當事人之人數附繕本）「切勿逕送上級法院」。
因疫情而遲誤不變期間，得向法院聲請回復原狀。

                                  書記官  李淑芬
　　　　　　　　　　　　　　　　　
中　　華　　民　　國　　110 　年　　10　　月　　26　　日

【附錄本案論罪科刑法條】
刑法第210條：
偽造、變造私文書，足以生損害於公眾或他人者，處 5 年以下
有期徒刑。

刑法第214條：
明知為不實之事項，而使公務員登載於職務上所掌之公文書，足
以生損害於公眾或他人者，處 3 年以下有期徒刑、拘役或 1 萬
5 千元以下罰金。

刑法第216條：
行使第 210 條至第 215 條之文書者，依偽造、變造文書或登載
不實事項或使登載不實事項之規定處斷。

刑法第339條第1項：
意圖為自己或第三人不法之所有，以詐術使人將本人或第三人之
物交付者，處 5 年以下有期徒刑、拘役或科或併科 50 萬元以
下罰金。
 
 
 
附表一：
編號 移轉原因 土地標示 贈與權利價值（新臺幣，下同）  1 贈與  移轉義務人：○○○ 南投市○○段000000號面積：57平方公尺 權利範圍：全部 86萬700元  2  南投市○○○段00000號面積：90平方公尺 權利範圍：全部 423萬4,050元 

附表二：
編號    時間    地點  提領或匯款金額（新臺幣，下同）  銀行帳號 轉帳之帳號及（或提領）金額（新臺幣，下同）  1 107 年3 月1 日上午11時00分許 南投市○○路000 號(臺灣銀行南投分行)    5萬元 臺銀帳戶 提領現金5萬元  2 107 年3 月1 日下午1時23分許 南投市○○○街0 號(第一商業銀行南投分行)    200萬元 一銀帳戶 轉入○○○之彰化銀行帳號00000000000000號帳戶內  3 107 年3 月5 日上午10時29分許 南投市○○○街0 號(第一商業銀行南投分行)    20萬元 一銀帳戶 提領現金20萬元  4 107 年3 月5 日上午11時33分許 南投市○○路000 號(臺灣銀行南投分行)    30萬元 臺銀帳戶 轉入○○○之彰化銀行帳號00000000000000號帳戶內  5 107 年3 月6 日上午10時18分許 南投市○○○街0 號(第一商業銀行南投分行)    130萬元 一銀帳戶 其中100 萬元轉入○○○之彰化銀行帳號0000000000000 號帳戶內，其餘提領現金30萬元  6 107 年3 月6 日上午11時許 南投市○○路000 號(臺灣銀行南投分行)    45萬元 臺銀帳戶 轉入○○○之彰化銀行帳號00000000000000號帳戶內  7 107 年3 月7 日上午10時42分許 南投市○○○街0 號(第一商業銀行南投分行)    15萬元 一銀帳戶 提領現金15萬元  8 107 年3 月7 日上午11時10分許 南投市○○路000 號(臺灣銀行南投分行)    8萬元 臺銀帳戶 提領現金8萬元  9 107 年3 月8 日上午9時43分許 南投市○○路000 號(臺灣銀行南投分行)    15萬元 臺銀帳戶 提領現金15萬元  10 107 年3 月9 日上午9時15分許 南投市○○路000 號(臺灣銀行南投分行)    15萬元 臺銀帳戶 提領現金15萬元  11 107 年3 月8 日上午10時6分許 南投市○○○街0 號(第一商業銀行南投分行)    5萬900元 一銀帳戶 提領現金5萬900元  12 107 年3 月12日上午9時17分許 南投市○○路000 號(臺灣銀行南投分行)    20萬元 臺銀帳戶 提領現金20萬元  13 107 年4 月10日下午1時53分許 南投市○○路000 號(臺灣銀行南投分行) 11萬9,400 元 臺銀帳戶 轉入○○○之彰化銀行帳號00000000000000號帳戶內                                 【合計520萬0,300元】